【裁判字號】    98,上易,655
【裁判日期】    981020
【裁判案由】    詐欺
【裁判全文】
臺灣高等法院臺南分院刑事判決         98年度上易字第655號
上  訴  人  臺灣臺南地方法院檢察署檢察官
被      告  甲○○
上列上訴人因被告詐欺案件，不服臺灣臺南地方法院98年度易字
第628號中華民國98年7月29日第一審判決（起訴案號：臺灣臺南
地方法院檢察署98年度偵字第2545號），提起上訴，本院判決如
下：
    主  文
上訴駁回。
    理  由
一、公訴意旨略以：被告甲○○能預見將金融機構存款帳戶提供
    他人使用，有可能幫助他人實施詐欺取財犯行，竟仍不違背
    其本意，而基於幫助詐欺取財之不確定故意，於民國（下同
    ）97年12月上旬某日，在臺南市○區○○○路新光商業銀行
    附近，將渠開立之元大商業銀行安和分行（下稱元大商銀安
    和分行）帳號0000000000000號帳戶之存摺、印鑑、提款卡
    及提款密碼提供予一姓名年籍不詳之成年男子。嗣該男子所
    屬詐欺集團成員即意圖為自己不法之所有，於97年12月10日
    上午8時許，以撥打電話方式，向乙○○佯稱因乙○○涉犯
    洗錢案件，需將存款轉入法院公用帳戶云云，致乙○○陷於
    錯誤，於同日上午11時5分許，在元大商業銀行桃園分行，
    以臨櫃存入現金方式，將新臺幣（下同）66萬元存入甲○○
    上開帳號，旋於同日遭該集團成員將詐得款項提領一空，嗣
    經乙○○發現受騙報警，始循線查悉上情。案經臺南市警察
    局第三分局報告臺灣臺南地方法院檢察署檢察官偵辦後，認
    為被告涉犯刑法第30條第1項、第339條第1項之幫助詐欺取
    財罪嫌。
二、訊據被告甲○○固承認上開元大商銀安和分行帳戶係其所申
    辦開立，其於上開時、地，將之交付不詳成年男子等情，且
    不爭執被害人乙○○因受騙將上開金錢存入被告上開元大商
    銀安和分行帳戶遭提領一空之事實，惟堅決否認有公訴人所
    指之幫助詐欺犯行，辯稱：其因積欠銀行卡債約20餘萬元，
    無法清償，而卡債利息頗高，難以負擔，因自97年11月28日
    之自由時報分類廣告，得知代辦貸款之訊息，經依廣告上之
    門號0000000000號電話與上開「林主任」聯絡，因「林主任
    」佯稱可利用被告之銀行帳戶，以「林主任」之資金，製造
    帳戶內交易往來之資料，讓銀行相信交易正常而出借款項，
    「林主任」並要求其提供上開存摺、印鑑、提款卡及密碼，
    且表示貸款核撥需時約3週，致其誤信為真，遂依「林主任
    」指示，於上開時、地，將上開存摺、印鑑、提款卡及密碼
    資料交予「林主任」指定之不詳人士，其持續撥打「林主任
    」之0000000000號電話聯絡至97年12月20日左右，即無法再
    行聯絡，始知亦受騙等語。
三、按「被告以外之人於審判外之陳述，雖不符前4條之規定，
    而經當事人於審判程序同意作為證據，法院審酌該言詞陳述
    或書面陳述作成時之情況，認為適當者，亦得為證據。」刑
    事訴訟法第159條之5第1項定有明文。查證人乙○○於警詢
    之證述，雖係被告以外之人於審判外之陳述，惟檢察官及被
    告於本院準備及審判程序同意作為證據，且該等供述證據係
    由職司犯罪調查之警方依法定正當程序作成，查無何非出於
    自由意志之不法情況，本院審酌上情認屬適當，依上開規定
    ，自得為證據，合先敘明。
四、按犯罪事實應依證據認定之，無證據不得認定犯罪事實；又
    不能證明被告犯罪，應諭知無罪之判決，刑事訴訟法第154
    條第2項、第301條第1項分別定有明文。又認定犯罪事實之
    證據，係指得以認定被告確有犯罪行為之積極證據而言，該
    項證據自須適合於被告犯罪事實認定，始得採為斷罪資料，
    如未能發現相當證據，或證據不足以證明，自不能以推測或
    擬制之方法，為裁判基礎。苟積極證據不足為不利於被告事
    實之認定時，即應為有利於被告之認定，更不必有何有利之
    證據（最高法院29年度上字第3105號、30年上字第816號、
    40年臺上字第86號判例意旨參照）。次按檢察官就被告犯罪
    事實，應負舉證責任，並指出證明之方法，刑事訴訟法第
    161條第1項定有明文。因此被告並無自證己罪之義務，此乃
    無罪推定之原則。是檢察官對於起訴之犯罪事實，應負提出
    證據及說服之實質舉證責任。倘其所提出之證據，不足為被
    告有罪之積極證明，或其指出證明之方法，無從說服法院以
    形成被告有罪之心證，基於無罪推定之原則，自應為被告無
    罪判決之諭知（最高法院92年台上字第128號判例意旨參照
    ）。再認定犯罪事實所憑之證據，雖不以直接證據為限，間
    接證據亦包括在內，然而無論直接或間接證據，其為訴訟上
    之證明，均須達於通常一般之人均不致於有所懷疑，而得確
    信其為真實之程度，始得據為有罪之認定，若其關於被告是
    否犯罪之證明未達此程度，而有合理性懷疑之存在，致使無
    從形成有罪之確定，根據「罪證有疑，利於被告」之證據法
    則，即不得遽為不利被告之認定（最高法院76年台上字第49
    86號判例意旨參照）。
五、查公訴意旨認被告涉有刑法第30條第1項、第339條第1項之
    幫助詐欺罪嫌，無非係以：刑法之故意犯，可分為直接故意
    與不確定故意，所謂不確定故意即指行為人對於構成犯罪之
    事實，預見其發生而其發生並不違反其本意，刑法第13條第
    2項定有明文，是被告若對他人可能持其所交付之帳戶資料
    實施詐欺取財犯行有所預見，而其發生並不違反其本意，則
    自仍應負相關罪責。被告雖否認有本案犯行，並提出97年11
    月28日自由時報分類廣告1紙為證。惟查被告未查明對方真
    實身分，即將帳戶資料交付素未謀面之人，並於對方來電詢
    問上開帳戶聯行提款密碼時據實以告，而被害人乙○○於97
    年12月10日上午11時5分許，將被詐騙之66萬元存入被告上
    開帳戶後，被告使用之行動電話0000000000號即於同日上午
    11時26分許，撥打上開報紙所登載0000000000號行動電話，
    嗣後詐欺集團成員旋以臨櫃方式提領57萬3千元，再以提款
    機提取現金方式分次提領一空，有被告之供述、0000000000
    號行動電話通聯紀錄查詢單及被告上開帳戶往來明細表可佐
    ，堪信被告於上開通話中亦將可供用以在聯行臨櫃提存之通
    儲密碼告知詐欺集團，是被告若真欲辦理貸款，則於核貸撥
    款時，豈不讓該知悉密碼之人得以輕易領走其所申貸之款項
    ？退而言之，被告縱使無幫助他人犯罪之直接故意，惟被告
    具有國立大學畢業之教育程度，且非無社會工作經驗之人，
    對近來詐欺集團常以取得他人金融帳戶資料用以行騙等情豈
    會毫不知悉？縱被告迫於財務壓力急於申辦貸款，但對於素
    未謀面之人極有可能藉此帳戶從事財產犯罪應可預見，而不
    違背其本意，是被告所辯自無足採，被告有提供帳戶幫助他
    人從事犯罪行為之不確定故意甚明。此外，另有證人即被害
    人於警詢之證述、元大銀行存款憑條及被告上開帳戶申請資
    料及交易清單等，為主要論據。
六、經查：
  (一)上開元大商銀安和分行帳戶係被告甲○○於97年1月8日申請
    開立，並非於案發前數日才申辦，其並於起訴書所載時、地
    ，將上開帳戶存摺、印鑑、提款卡及密碼交予自稱「林主任
    」之人所指定之不詳姓名之成年人，嗣被害人乙○○受詐騙
    集團詐騙而將66萬元現金存入上開被告名義之元大商銀安和
    分行之帳戶，即遭提領一空之事實，業據被告自承在卷，且
    有證人即被害人乙○○於警詢時之證述可佐，此外，並有97
    年12月10日66萬元之元大銀行存款憑條、元大商銀安和分行
    檢送甲○○之身分證影本及顧客基本資料、上開帳戶交易往
    來明細表在卷可憑（見警卷第6至12頁），此部分之事實，
    應可認定。
  (二)查一般個人欲向銀行等金融機構申請貸款，均須經貸款機構
    對其還款能力為一定之徵信，據以判斷貸款人是否有清償之
    能力，而其判斷之標準，無非是藉由貸款人之工作收入及其
    他擔保品（包括不動產及連帶保證人）為據，此為公眾周知
    之事實。本件被告自承積欠信用卡債務約20餘萬元無力清償
    ，除另有相當擔保外，一般金融機構應不可能再貸款予被告
    ，即被告不可能自通常之金融機構以正常方式貸款，要無疑
    義。是被告辯稱其為辦理貸款償還卡債，看到自稱「林主任
    」之人在自由時報所登之廣告，打電話向「林主任」詢問，
    遽而相信「林主任」所述製造帳戶資金往來頻繁之假象，藉
    此向銀行借款等情節，尚難謂係虛妄，檢察官以被告之係國
    立大學教育程度及其曾有工作經驗為由，認為被告所辯不足
    採信，尚值斟酌。
  (三)又被告於偵查中及法院審理時均辯稱：其因見97年11月28日
    之自由時報分類廣告，為辦理貸款，乃於97年12月1日，以
    其使用之0000000000號行動電話，撥打廣告之0000000000號
    行動電話，經與「林主任」聯繫後，依指示交付上開存摺、
    印鑑、提款卡及密碼，之後「林主任」有撥打其0000000000
    號行動電話，告知收悉帳戶資料，須等至97年12月20日左右
    ，才知道貸款結果，之後「林主任」有打電話來說我的帳戶
    有問題，要我提供通儲密碼，有告訴他，後來到了97年12月
    20日，我想知道貸款結果，再撥打0000000000號行動電話，
    已找不到「林主任」等情，並提出97年11月28日自由時報影
    本為證（見原審卷第52、53頁）。查依97年11月28日之自由
    時報分類廣告，其上確有「銀行信貸過件率高-無工作、負
    債過高、信用不良、任何問題，皆可協辦，內部配合-免費
    諮詢、歡迎來電0000000000林主任」之廣告1則。且被告之
    0000000000號行動電話與上開0000000000號行動電話間，至
    少於97年12月1日上午及中午，曾有4次通聯（其中12月1日
    12時27分27秒起之通聯係0000000000號行動電話【發話】）
    ，於97年12月2日晚間6時餘許、同年月9日上午10時餘許、
    同年月10日上午11時餘許及同年月18日上午9時餘許，各有1
    次通聯，有門號0000000000號通聯紀錄查詢單1份附卷可佐
    （見核交卷第8至12頁），亦即被告自97年12月1日起至同年
    月18日止之期間內，至少與「林主任」有上開8次通話，再
    依被告與「林主任」於97年12月1日上午及中午間前後至少
    通聯4次以上，則被告交付上開存摺、印鑑、提款卡及密碼
    予「林主任」之時間應係97年12月1日。則自交付帳戶後之
    97年12月2日起算，被告與「林主任」間復有4次以上之通聯
    。查被告於交付帳戶資料之後，尚與對方有多次之聯繫，若
    被告交付上開帳戶存摺、提款卡及密碼等資料，是為幫助詐
    騙使用，被告應不至於在交付帳戶資料後，復有與對方多次
    聯繫之理，是認被告所辯其交付上開帳戶資料，係為辦理貸
    款，其於取得貸款前與代辦者多次聯繫等語，尚難謂與情理
    有違。
  (四)而坊間詐騙集團欲收買或收取他人金融帳戶存摺、提款卡等
    物以供犯罪所用，固有巧立各種名目或代價收取，其交付之
    方式或是約定某一地點交付、或是以其他方式交付，惟詐騙
    集團成員通常不會留下任何聯絡方法（如電話）予提供上開
    物品之人，以避免日後犯罪經發覺後，司法機關藉此循線查
    獲，故現今此類詐欺或恐嚇取財案件通常僅能追查至提供帳
    戶者，而不易查獲詐騙集團首腦及各項分工成員。如上所述
    ，被告依「林主任」指示，將上開帳戶資料交付後，仍持續
    以其使用之0000000000號行動電話，與自稱「林主任」者持
    用之0000000000號行動電話聯繫，且持續聯絡至少8次通話
    ，前後日期相距達19日之久等情，顯與詐騙集團收取帳戶存
    摺後不與提供者聯絡之一般情形不同，是被告辯稱其係欲辦
    理貸款，提供上開帳戶資料後，持續與「林主任」聯絡，尚
    難認係純屬空洞卸責之詞。而詐騙集團為使被告採信其騙術
    ，亦極可能持續一段時間與被告保持聯絡，以避免被告向金
    融機構申報上開帳戶存摺及提款卡遺失而未能使用該帳戶，
    是被告之辯解與一般常理尚無相悖，尚難僅以被告交付上開
    帳戶存摺、提款卡及密碼等資料，未即時報警處理遽論被告
    有幫助詐欺之故意。
  (五)另經調閱0000000000號行動電話通聯紀錄，查得係由「丙○○」申裝該行動電話。而丙○○係以不詳代價將上開000000
    0000號行動電話提供予詐騙集團使用部分，業經台灣台南地
    方法院檢察署檢察官以98年度偵字第9950號提起公訴，並經
    台灣台南地方法院於98年8月17日以98年度簡字第1853號以
    丙○○犯幫助詐欺罪，判處有期徒刑3月確定在案，有上開
    起訴書、判決書在卷可憑（見本院卷第19至23頁），足見00
    00000000號行動電話係詐騙集團使用之工具。又查被告自警
    詢時及原審偵審中迄本院審理，從未承認其有幫助詐欺之故
    意；雖有被害人乙○○遭詐騙而將金錢匯入被告上開帳戶之
    事實，但不能遽而推論被告有幫助詐欺之故意。是以，被告
    處於卡債壓力下，急欲貸得款項，未即深思，即交付上開帳
    戶資料予他人以辦理貸款，其後仍持續以其行動電話與上開
    由詐騙集團使用之0000000000號行動電話聯繫貸款事宜，堪
    認被告所辯情節並不違背常理常情。因此，被告提供上開帳
    戶資料予他人，尚存有因被告不夠警覺而遭人詐騙之可能性
    ，自難以被告單純之提供上開帳戶資料之客觀事實，遽認被
    告有幫助詐欺故意之主觀犯意。
七、綜上所述，被告所辯稱其係因要辦理貸款而將上開帳戶存摺
    、提款卡及密碼等資料，交付他人，並不知係用於詐欺取財
    犯行，應堪採信。按「被告未經審判證明有罪確定前，推定
    其為無罪」，刑事訴訟法第154條第1項定有明文，此即係「
    無罪推定」法則之明文化。查依公訴人所舉之證據，並不足
    以使法院認定被告確有幫助詐欺取財罪犯行之確切心證，即
    應為被告無罪之諭知，原判決因之對被告為無罪之判決，本
    院經核並無違誤，上訴人仍執陳詞指摘原判決不當，為無理
    由，應駁回其上訴。
據上論斷，應依刑事訴訟法第368條，判決如主文。
本案經檢察官林炎昇到庭執行職務。
中    華    民    國    98    年    10    月    20    日
                  刑事第一庭    審判長法  官  黃崑宗
                                      法  官  陳顯榮
                                      法  官  王明宏
以上正本證明與原本無異。
不得上訴。
                                      書記官  黃全忠
中    華    民    國    98    年    10    月    20    日


司法院資訊處製作；財團法人民間司法改革基金會備份。
